【裁判字號】    97,易,78
【裁判日期】    970925
【裁判案由】    恐嚇
【裁判全文】
臺灣臺東地方法院刑事判決                97年度易字第78號
公  訴  人  臺灣臺東地方法院檢察署檢察官
被      告  丙○○
上列被告因恐嚇案件，經檢察官提起公訴（97年度偵字第94號）
，本院判決如下：
    主  文
丙○○無罪。
    理  由
一、公訴意旨略以：被告丙○○因受不知情之陳清江委託，代為
    處理有關來來汽車旅館有限公司經營權紛爭之事宜，於民國
    96年9月25日凌晨3時許，前往臺東縣臺東市○○路○段180巷
    2 號之「來來汽車旅館」，向該旅館值班員工甲○○揚稱：
    請轉告告訴人即旅館負責人乙○○事情趕快處理，如果不儘
    速處理，要給告訴人好看、要給告訴人死等語，以上述加害
    他人生命、身體之事恐嚇告訴人，使告訴人心生畏懼，致生
    危害於安全，因認被告涉犯刑法第 305條之恐嚇危害安全罪
    嫌云云。
二、按犯罪事實應依證據認定之，無證據不得認定犯罪事實；不
    能證明被告犯罪者，應諭知無罪之判決，刑事訴訟法第 154
    條第2項、第 301條第1項分別定有明文。又事實之認定，應
    憑證據，如未能發現相當證據，或證據不足以證明，自不能
    以推測或擬制之方法，以為裁判基礎；認定犯罪事實所憑之
    證據，雖不以直接證據為限，間接證據亦包括在內，然而無
    論直接或間接證據，其為訴訟上之證明，須於通常一般之人
    均不致有所懷疑，而得確信其為真實之程度者，始得據為有
    罪之認定，倘其證明尚未達到此一程度，而有合理之懷疑存
    在時，即無從為有罪之認定；認定不利於被告之事實，須依
    積極證據，苟積極證據不足為不利於被告事實之認定時，即
    應為有利於被告之認定，更不必有何有利之證據，最高法院
    分別著有40年臺上字第86號、76年臺上字第4986號及30年上
    字第 816號判例意旨可資參照。再按被害人之陳述苟無瑕疵
    ，猶須就其他方面調查，確與事實相符，始可採為科刑之基
    礎；又告訴人之告訴，係以使被告受刑事訴追為目的，是其
    陳述是否與事實相符，仍應調查其他證據以資審認；即藉由
    補強證據之存在，以增強或擔保告訴人陳述之證明力，最高
    法院61年臺上字第3099號暨52年臺上字第1300號判例、87年
    度臺上字第2176號判決要旨參照。故被害人或告訴人縱立於
    證人地位而為指證及陳述，且其指證、陳述前後一致，又無
    瑕疵可指，仍不得逕以之作為有罪判決之唯一證據，尚應調
    查其他證據以察其所述是否與事實相符，亦即仍須有補強證
    據以擔保其指證、陳述之真實性後，始得採為斷罪之依據，
    藉以防範被害人或告訴人指訴之虛擬致與真實不符。至所謂
    補強證據，係指除該陳述本身之外，其他足以證明該陳述之
    犯罪事實確具有相當程度真實性之證據而言，其所補強者，
    固非以事實之全部為必要，但仍須因補強證據之質量，與被
    害人或告訴人陳述之相互利用，已使犯罪事實獲得確信者，
    始足當之。復觀諸法治國家下之刑事訴訟三方構造關係，被
    告並無自證無罪之義務，代表國家公益追訴犯罪之檢察官，
    其職責除提起公訴外，尚須蒞庭參與法庭之攻防活動以維持
    公訴，而兼負有說服之責，其舉證責任之目的，乃在充分證
    明被告確有如公訴所指之犯罪事實，從而其舉證責任應存在
    於刑事訴訟程序之全程，倘其舉證不完全或不足以使法院產
    生有罪之確信時，即難謂已盡終局、實質之舉證責任，是刑
    事訴訟程序中，檢察官既為程序當事人之一，其就用以證明
    犯罪事實之所有證據資料，本即負有蒐集、提出及說服之責
    ，同法第161條第1項規定「檢察官就被告犯罪事實，應負舉
    證責任，並指出證明之方法」即明斯旨，至於91年2月8日修
    正前同法第 163條第1項及修正後同條第2項關於法院調查證
    據之規定，乃指法院應於訴訟當事人舉證範圍內，依職權或
    聲請，循同法第 164條以下關於證據調查之程序及方法而為
    調查，以將檢察官及其他當事人之舉證，轉換為法院之證據
    認知，究明證據資料之證據能力與證明力，非謂法院得逾越
    公正第三者之地位，取代檢察官而自行蒐集證據，否則不啻
    破壞訴訟之三方關係，並衍生由法院證明被告犯罪或檢察官
    與法院協同證明被告犯罪等嚴重悖反法治國原則之結果，進
    而影響人民對於法院中立客觀之信賴。最高法院就此亦指明
    ，法院固得依職權調查證據，但並無蒐集證據之義務，蒐集
    證據乃檢察官之職責，事實審法院應以調查證據為其主要職
    責，刑事訴訟法第 379條第10款所定應於審判期日調查之證
    據而未予調查之違法，解釋上應不包括蒐集證據在內，其調
    查之範圍，以審判中案內所存在之一切證據為限，案內所不
    存在之證據，即不能責令法院為發現真實，應依職權從各方
    面蒐集證據（同院87年度臺非字第1號、90年度臺上字第451
    3 號判決意旨足資覆按）。倘檢察官所提出之證據，不足為
    被告有罪之積極證明，或其指出證明之方法，無從說服法院
    以形成被告有罪之心證，基於無罪推定之原則，自應為被告
    無罪判決之諭知（最高法院92年臺上字第 128號判例要旨可
    參）。是以，法院不得以偵查機關關於某種犯罪之調查不易
    ，即放棄檢察官應負證據蒐集、提出與說服責任之堅持，致
    有違刑事訴訟無罪推定及嚴格證明之原則。
三、公訴意旨認被告丙○○涉犯刑法第 305條之恐嚇危害安全罪
    嫌，無非係以證人即告訴人乙○○、證人甲○○分別於警詢
    及偵查中之指述資為論據，此外別無其他積極證據。訊據被
    告固坦承伊於上揭時、地，有受伊友人陳清江之委託，而向
    「來來汽車旅館」員工甲○○表明要找其老闆之事實，惟堅
    詞否認有何恐嚇危害安全之犯行，辯稱：伊未恐嚇告訴人，
    案發當日係陳清江委託伊向告訴人拿帳冊對帳，伊至旅館櫃
    檯請員工轉告會計，要告訴人翌日將帳冊準備好對帳而已，
    並未揚稱要給告訴人好看及要給告訴人死等語。
四、證據能力部分：
(一)按所謂證據能力，指證據得提出於法院調查，以供作認定犯
    罪事實存否之用所具備之形式資格，而證據能力之有無，即
    證據是否適格，悉依相關法律定之，不許法院自由判斷。無
    證據能力之證據資料，應先予以排除，不得作為判斷之依據
    ，故證據必先具備證據能力，始能進一步評斷其能否證明某
    種待證事實有無之實質證據價值（最高法院95年度臺上字第
    3764號判決意旨參照）。又92年2月6日修正公布，同年9月1
    日施行之刑事訴訟法增訂傳聞法則及其例外之規定，於第15
    9條第1項修正為「被告以外之人於審判外之言詞或書面陳述
    ，除法律有規定者外，不得作為證據」，該條所稱「法律有
    規定」得作為證據者，乃傳聞法則之例外規定，例如增訂之
    第159條之1至第159條之5等規定，此均屬有證據能力之法律
    規定。依法律規定為有證據能力之證據，於其條文如係規定
    應符合一定之要件，始例外取得證據能力者，於個案審判上
    如何認定其符合規定之要件，自應於判決理由內，依其調查
    所得為必要之說明。次按被告以外之人於偵查中向檢察官所
    為之陳述，除顯有不可信之情況者外，得為證據，同法第15
    9條之1第 2項定有明文。考諸偵查中被告以外之人向檢察官
    所為之言詞陳述，性質上固屬傳聞證據，然常為認定被告有
    罪之證據，自理論上言，如未予被告反對詰問、適當辯解之
    機會，一律准其為證據，似與當事人進行主義之精神不無扞
    挌之處，對被告之防禦權亦有所妨礙，而刑事訴訟法規定檢
    察官代表國家偵查犯罪、實施公訴，基於當事人一方之原告
    地位，就被告犯罪事實及訴訟條件與據以認定證據能力等訴
    訟程序上之事實，雖應善盡舉證責任，然因檢察官依法有訊
    問證人、鑑定人之權，且訊問證人等被告以外之人時，本應
    對被告有利、不利之情形予以注意，又徵諸實務運作現況，
    檢察官大多能遵守法定程序之要求，尚不致有故意違法取證
    情事，復依法命受訊問人具結，可信性極高，是為兼顧理論
    與實務，被告以外之人於偵查中依法具結所為之證述，除反
    對該項供述具有證據能力之被告、代理人、辯護人等，本乎
    當事人主導證據調查原則，自應就「顯有不可信之情況」負
    舉證責任，否則被告以外之人向檢察官所為之陳述，毋庸另
    為證明，即得作為認定被告犯罪之證據，以符前揭條文之立
    法意旨。又所謂顯有不可信之情況，既涉證據能力有無之判
    斷，應指證人等被告以外之人陳述時，外在環境是否存在顯
    然足以影響其意思自由之不當外力及陳述之人是否對於所言
    之法律效果顯然存有誤解而言，尚不包含對於證人等供述內
    容憑信性等證據證明力評價之判斷，亦即指該不可信情形甚
    為顯著了然者為限，此固非以絕對不須經調查程序為條件，
    然須從卷證本身，綜合訊問時之外部情況，例如是否踐行偵
    查中調查人證之法定程序等，為形式上之觀察或調查，即可
    發現，無待進一步為實質調查之情形而言，否則即將證據能
    力與有待法院綜合全辯論意旨及調查證據所得而依法認定之
    證明力判斷混為一談（最高法院96年度臺上字第5684號判決
    意旨參照）。而被告之反對詰問權係指訴訟上被告有在公判
    庭當面詰問證人，以求發見真實之權利，此與證據能力係指
    符合法律所規定之證據適格，而得成為證明犯罪事實存在與
    否之證據資格，二者性質上並非相同。否則，如被告以外之
    人於本案審判中所為之陳述，與其先前在檢察官偵查中所為
    之陳述不符時，遽謂後者無證據能力，依同法第155條第2項
    規定，即悉數摒除不用，僅能採取其於本案審判中之陳述作
    為判斷之依據，按之現行刑事訴訟法關於傳聞證據排除例外
    之規定，殊難謂為的論（最高法院96年度臺上字第7448號判
    決意旨可參）。惟同法第158條之3規定「證人、鑑定人依法
    應具結而未具結者，其證言或鑑定意見，不得作為證據」，
    其立法理由乃在擔保該證言或鑑定意見，係據實陳述或公正
    誠實之可信性，故未依法具結者，依證據絕對排除法則，當
    然無證據能力，而不得作為證據。復按被告以外之人於審判
    外之陳述，雖不符同法第159條之1至第159條之4之規定，而
    經當事人於審判程序同意作為證據，法院審酌該言詞陳述或
    書面陳述作成時之情況，認為適當者，亦得為證據。當事人
    、代理人或辯護人於法院調查證據時，知有第159條第1項不
    得為證據之情形，而未於言詞辯論終結前聲明異議者，視為
    有前項之同意，同法第159條之5亦定有明文。究其立法意旨
    在於傳聞證據未經當事人之反對詰問予以核實前，原則上先
    予排除，惟若當事人均已於審判程序中表明同意該等傳聞證
    據可作為證據，或於言詞辯論終結前未聲明異議，基於尊重
    當事人對傳聞證據之處分權，且證據資料愈豐富，愈有助於
    真實發見之理念，並強化言詞辯論主義，使訴訟程序得以順
    暢進行，上開傳聞證據亦具有證據能力。
(二)經查：
 1、證人乙○○、甲○○等人於偵查中向檢察官所為之供述，固
    均屬被告以外之人於審判外所為之言詞陳述，惟於偵查中，
    既經檢察官向渠等諭知證人有具結義務及偽證處罰，並命渠
    等立於證人地位朗讀結文，先後供前具結擔保證言之真實性
    ，且各自於檢察官面前完整、連續陳述渠等之親身經歷與感
    受，又查無其他違法取證之瑕疵存在，應無顯不可信之情形
    ，引用渠等於檢察官面前所為之證述自屬適當，依刑事訴訟
    法第 159條之1第2項規定，皆具有證據能力。再者，本院對
    上開證人均已踐行法定調查證據方法，而於審理期日傳喚該
    等證人到庭結證，並賦與被告有對該等證人行使對質詰問權
    之機會，是上開證人於檢察官面前所為之供述既經嚴格證明
    ，自得採為本案證據。
 2、本判決下列其餘所引用之被告以外之人於審判外之言詞或書
    面陳述，固均屬傳聞證據，惟被告於本院審理期日中，就證
    據能力乙節已明示同意有證據能力，且迄至本案言詞辯論終
    結前，公訴人對於前揭具有傳聞證據性質之證據，既已知情
    ，猶未聲明異議，本院審酌上開證據資料製作時之情況，製
    作人與被告間並無恩怨嫌隙，衡諸製作當時應無刻意誣陷或
    迴護被告之情，復查無違法不當取證及證據證明力明顯過低
    等瑕疵，因認以之作為證據均屬適當，揆諸前開規定與說明
    ，上開證據資料俱有證據能力。
五、實體部分：
(一)查案外人陳清江係來來汽車旅館有限公司之代表人，而「來
    來汽車旅館」之名義負責人為柯佳青，實際負責人則係告訴
    人乙○○，被告丙○○因受不知情之陳清江委託，代為處理
    有關上開公司經營權等事宜，而於96年9月25日凌晨3時許，
    駕駛自用小客車前往臺東縣臺東市○○路○段180巷 2號之「
    來來汽車旅館」，並在車內與該旅館櫃檯值班員工甲○○交
    談約 5分鐘後，旋即倒車離去等事實，業據證人乙○○、甲○○迭於警詢、偵查及審理時證述甚明，並有「來來汽車旅
    館」之旅館業登記證、臺東縣政府營利事業登記證及營利事
    業登記資料查詢各 1紙、來來汽車旅館有限公司之設立登記
    表及登記費收據各1紙、公司及分公司基本資料查詢2紙、來
    來汽車旅館有限公司籌備處陳清江之土地銀行存摺封面及內
    容1份、經濟部95年5月29日經授中字第09532255750號函文1
    紙、陳清江委託被告之委託書 1紙等件在卷可稽，而偵查卷
    附之「來來汽車旅館」監視錄影轉錄光碟片 2片，經本院當
    庭播放勘驗內容結果，被告於96年9月25日凌晨3時許，駕車
    停在「來來汽車旅館」櫃檯前，被告坐在駕駛座內，甲○○
    站在車外，被告與甲○○交談約 5分鐘後，即倒車駛離「來
    來汽車旅館」，此據本院於97年 9月11日勘驗後當場記明於
    審判筆錄無訛，復經被告及公訴人所是認，是此部分之事實
    ，足堪信為真實。從而，本案主要爭點厥在被告於上開時、
    地，與「來來汽車旅館」值班員工甲○○交談時，是否有向
    甲○○揚稱：請轉告告訴人事情趕快處理，如果不儘速處理
    ，要給告訴人好看、要給告訴人死等語之事實。
(二)按證人係指在他人之訴訟案件中，陳述自己親身經歷、見聞
    、體驗之具體客觀事實之人，為證據方法之一種，惟證人如
    以聽自他人傳述之詞而為供述，因係聽聞而來，並非供述者
    本身親眼目睹、經歷，無法經由詰問及供述態度以驗證其真
    實性，且經由口頭轉達，極易造成不正確傳達之危險，復傳
    達者原供述之內容真實與否，仍無法進一步獲得確認，故此
    種傳聞轉述並無證據能力，不得作為認定事實之依據（最高
    法院93年度臺上字第4146號、95年度臺上字第3705號暨第67
    20號判決意旨可參）。查甲○○於案發後，曾先後向「來來
    汽車旅館」內部主管丁○○及告訴人乙○○告知被告要其轉
    告乙○○事情趕快處理，如果不儘速處理，要給乙○○好看
    、要給乙○○死等語乙情，此雖經證人甲○○、乙○○、丁○○於本院審理時證述在卷，而證人乙○○、丁○○二人於
    被告與證人甲○○為前揭交談時均未在場乙事，復經證人甲○○、乙○○、丁○○證述明確，是證人乙○○於警詢、偵
    查及本院審理時、證人丁○○於本院審理時各自所證述甲○○於事發後，曾向渠等轉敘講述其遭被告要求轉告前揭恐嚇
    言語之過程為內容之部分，均係聽聞自甲○○之轉述而來，
    並非渠等本人就與本案主要爭點待證事實有重要關係之事項
    ，以親身知覺、體驗、經驗之事實為陳述，是此等事項之陳
    述既屬傳聞自證人甲○○之轉述，充其量僅與證人甲○○之
    指述具有同質性，揆諸上開說明，皆不得作為認定被告有以
    前揭言詞為恐嚇之事實依據。矧查證人乙○○於本院審理時
    所證稱甲○○轉告渠，被告等人要接收汽車旅館云云及證人
    丁○○於本院審理時證稱甲○○係告訴渠「昨天晚上有一個
    年輕人，說他是陳清江派來的」云云，皆與證人甲○○於偵
    查及本院審理時所結稱被告請其轉達乙○○，事情趕快出來
    解決，但未說明要乙○○處理何事情等語未相侔合，而觀諸
    證人乙○○於本院審理時所結稱：「（問：你是否認識陳清
    江？）認識」、「（問：你跟陳清江有何糾紛？）以前是好
    朋友，也有金錢往來，也沒有糾紛，後來他硬要找我麻煩，
    我也沒有辦法」、「（問：他要找你什麼麻煩？）汽車旅館
    與陳清江沒有關係，他也沒有投資」、「（問：是否認識被
    告？）不認識，是陳清江請他出來找我麻煩」、「（問：如
    何認定是陳清江請他出來找你麻煩？）一開始是陳清江帶他
    來跟我認識，也曾經在 KTV找過我麻煩」云云，就渠與案外
    人陳清江有無金錢債務糾紛及是否認識被告等情，前後供述
    顯屬不一，且有避重就輕之情，堪信證人乙○○與陳清江確
    因來來汽車旅館有限公司及「來來汽車旅館」之投資、經營
    等事項，而有金錢債務糾紛，此復有經濟部96年5月8日經授
    中字第09634915300號函文暨96年11月30日經授中字第09635
    353600號函文各1紙、存證信函2份、支票存根暨乙○○與陳
    清江雙方資金平日往來證明資料各 1份附卷可資參佐，又證
    人乙○○於97年 6月10日審理期日中，經本院詢問渠有無意
    見補充乙事，渠竟答稱「為何教唆者未出面」等語，益徵證
    人乙○○因渠與陳清江間之投資及金錢債務糾紛，而對陳清
    江已生嫌隙，再證人丁○○於案發時既身為「來來汽車旅館
    」之內部主管，對「來來汽車旅館」實際負責人乙○○與陳
    清江間之投資糾紛當有相當程度之瞭解，否則豈有可能在值
    班員工甲○○未告以被告係何人委託前來下，即已知悉係陳
    清江所派來，另證人乙○○於本院審理時固證稱：「（問：
    邵曉輝是否告知你被告要他轉告的事情？）有的，我聽到後
    馬上報警，因為我家人聽了之後也很害怕，職員也很害怕」
    、「（問：你聽了之後是否害怕？）當然害怕」云云，然稽
    之證人丁○○於本院審理時結稱：「（問：你有無將上開言
    語轉告予乙○○？）有的」、「（問：乙○○聽後有何反應
    ？）很生氣」、「（問：你告訴乙○○之後，乙○○有何動
    作或言語，讓你覺得他很生氣？）那是種感覺，聽到他人到
    旅館說這種事情，他當然很生氣，他有問我是何人，我說我
    不在場，詳細情形請他去問甲○○，因為時間已久，忘記乙○○當時表現為何」、「（問：你告訴乙○○上開事情的時
    候，乙○○有無表現出害怕的樣子？）沒有」等語，證人甲○○於96年10月11日警詢時則證稱被告當時所言僅使其感覺
    莫名其妙，並未感到害怕等語明確。準此，證人乙○○、丁○○上揭證詞是否因乙○○與陳清江前有金錢債務及投資糾
    紛，而對被告案發所言有誇大、不實之指證，顯非無疑，是
    渠等證言之憑信性亦有所不足，咸難盡信。
(三)再查被告就其所涉之恐嚇危害安全犯嫌，始終否認有向甲○○出言恐嚇乙○○之事實，而證人甲○○於偵查及本院審理
    中固均指稱被告於96年9月25日凌晨3時許，駕車停在「來來
    汽車旅館」櫃檯前，向其揚稱：請轉告乙○○事情趕快處理
    ，如果不儘速處理，要給乙○○好看、要給乙○○死等語，
    但並未說明要乙○○處理何事情等語甚明，然其於警詢時則
    證稱當時對方說要來承收旅館云云，其前後所述顯非一致，
    要難謂無瑕疵，又除此前後具有瑕疵之指述外，證人甲○○
    並未能舉陳具體證據以供調查或佐實其說，縱經本院當庭播
    放前開「來來汽車旅館」監視錄影轉錄光碟片勘驗內容結果
    ，96年9月25日凌晨3時許所錄之光碟只有影像內容，並無聲
    音乙情，則有本院97年 9月11日審判筆錄在卷可按，無從證
    明被告確有對證人甲○○口出上開惡言，又卷附其他事證資
    料，均不足為被告確有對證人甲○○出言恐嚇之佐證，除此
    之外，公訴人亦未提出其他積極事證以資補實佐憑，再參以
    證人甲○○於案發當時既為「來來汽車旅館」所僱用之員工
    ，而告訴人乙○○與案外人陳清江間之金錢糾葛亦如前述，
    則證人甲○○所為之證詞是否因受告訴人影響而有誇大，顯
    已啟人疑竇，本院自不能單憑證人甲○○片面指述逕為有罪
    判決之唯一基礎，率爾入人於罪。值是，被告於公訴人所指
    之時、地，向甲○○告以上開言語恐嚇告訴人，致使告訴人
    心生畏懼之事實，尚屬不能證明。
(四)綜上所述，公訴人以證人乙○○之傳聞轉述及證人甲○○之
    單一指證，即遽認被告涉有恐嚇危害安全之犯行，不免率斷
    。本案毋論依公訴人所為之舉證，抑或依本院調查證據之結
    果，在客觀上均未達得以確信被告確有公訴意旨所指恐嚇危
    害安全犯行之程度，而有合理之懷疑存在。此外，復查無其
    他積極證據足資證明被告確有公訴人所指向甲○○出言恐嚇
    告訴人致生危害於安全之犯行，揆諸前揭規定與說明，既不
    能證明被告犯罪，自應為無罪之諭知。
據上論斷，應依刑事訴訟法第301條第1項，判決如主文。
本案經檢察官戊○○到庭執行職務
中    華    民    國    97    年    9     月    25    日
                  刑事第三庭    審判長法  官  陳弘能
                                      法  官  陳鈺雯
                                      法  官  劉正偉
以上正本證明與原本無異。
如不服本判決應於收受送達後10日內向本院提出上訴書狀，並應
敘述具體理由；其未敘述上訴理由者，應於上訴期間屆滿後20日
內向本院補提理由書（均須按他造當事人之人數附繕本）。「切
勿逕送上級法院」。告訴人或被害人對於本判決如有不服，請書
具不服之理由狀，請求檢察官上訴者，其上訴期間之計算係以檢
察官收受判決正本之日期為準。
                                      書記官  王希文
中    華    民    國    97    年    9     月    25    日


司法院資訊處製作；財團法人民間司法改革基金會備份。
